臺灣板橋地方法院民事判決　　　　　　 100年度再易字第15號
再審原告　　楊文志
訴訟代理人　魏雯祈律師
　　　　　　陳永來律師
　　　　　　徐慧齡律師
再審被告　　李勇涵
上列當事人間因確認本票債權不存在事件，再審原告對於中華民
國100 年4 月6 日本院99年度簡上字第305 號確定判決提起再審
之訴，本院判決如下：
    主  文
再審之訴駁回。
再審訴訟費用由再審原告負擔
    理  由
壹、程序方面：
    按再審之訴，應於三十日之不變期間內提起。前項期間，自
    判決確定時起算，判決於送達前確定者，自送達時起算；其
    再審之理由發生或知悉在後者，均自知悉時起算。但自判決
    確定後已逾五年者，不得提起，民事訴訟法第500 條第1 、
    2 項定有明文。查本院99年度簡上字第305 號案件，業經民
    國100 年4 月6 日判決確定，本件再審原告於100 年4 月11
    日收受該判決，有送達證書在卷可稽，同年4 月28日再審原
    告具狀提起本件再審之訴，核係於前揭法律規定之法定期間
    內提起本件再審之訴，自符再審程序之合法要件；而按當事
    人依民事訴訟法第496 條規定提起再審之訴，以主張同條項
    各款規定之情形，即為合法，至其情形是否果屬實在，則為
    其訴有無理由之問題，除其再審之訴尚欠缺其他合法要件外
    ，即應依判決程序調查裁判，最高法院48年台抗字第157 號
    判例參照。查本件再審原告主張原確定判決有民事訴訟法第
    496 條第1 項適用法規顯有錯誤之違法，本件再審之訴即已
    合法，至其情形是否果屬實在，則為其訴有無理由之問題。
    又按再審之訴，專屬為判決之原法院管轄，為民事訴訟法第
    499 條第1 項所明定，則本件再審原告既係對99年度簡上字
    第305 號判決提起再審，當專屬由本院審理本件再審之訴，
    合先敘明。
貳、實體方面：
一、再審原告提起再審主張：按適用法規顯有錯誤者，得以再審
    之訴對於確定終局判決聲明不服，民事訴訟法第496 條第1
    項第1 款定有明文。又民事訴訟法第496 條第1 項第1 款所
    謂適用法規顯有錯誤，係指確定判決所適用之法規，顯然不
    合於法律規定，或與司法院現尚有效及大法官會議之解釋，
    或本院現尚有效之判例顯有違反，或消極的不適用法規，顯
    然影響裁判者而言，最高法院92年度台上字第320 號判決參
    照。則原確定判決有下列適用法規顯有錯誤之情形：
（一）原確定判決認應由再審原告就兩造間有消費借貸關係存在
      及交付借款之積極事實，負舉證責任，於適用法規顯有錯
      誤。
   1、按票據為文義證券及無因證券，票據上之權利義務，悉依
      票上所載文義定之，與其基礎之原因關係各自獨立。票據
      上權利之行使，不以其原因關係存在為前提，執票人行使
      票據上權利時，就其基礎之原因關係確係有效存在之事實
      ，自不負舉證責任。若票據債務人以自己與執票人間所存
      抗辯之事由，對抗執票人，依票據法第十三條規定之反面
      解釋，固非法所不許，惟應由票據債務人就該抗辯事由存
      在負舉證之責任，最高法院98年度台簡上字第17號判決參
      照；又按票據債務人如主張執票人係以惡意、無對價或不
      相當之對價取得票據者，尤應由其就該事由負舉證之責，
      最高法院99年度台簡上字第6 號判決參照。
   2、再審被告主張系爭本票原因關係不存在之理由，係因遭再
      審原告脅迫而簽發本票，兩造間並無借貸關係存在云云；
      惟參酌上開最高法院判決，再審原告暨屬執票人，行使票
      據上之權利，自不負舉證之責，應由再審被告就兩造間確
      實並無借貸關係負舉證之責，此節並經第一審調查認為「
      本件原告既主張：係於98年5 月17日綽號『小董』、『阿
      彬』押伊至資源回收場毆打，至伊流鼻血，再押伊回家開
      立系爭本票3 紙云云... ，惟迄本院99年10月15日言詞辯
      論終結止，其均未能提出『阿彬』之真實姓名、住居所供
      本院通知作證，且原告既指稱『阿彬』等人脅迫伊簽發本
      票，又陳稱：『阿彬』跟伊很熟... 是『阿彬』叫伊用左
      手在系爭本票背書以伊母親李葉久妹名義背書，... 伊有
      跟伊母親說，伊母親也同意云云，茍『阿彬』係替被告暴
      力討債，且原告母親於原告開立系爭本票時在場並同意背
      書，『阿彬』豈有教導原告以左手替原告母親背書之理？
      原告主張顯與常情有違。」等語，因而難認再審被告係受
      強暴脅迫而簽發系爭本票；且按「票據乃文義證券及無依
      證券，票據上之權利義務，悉依票上所載文義定之，與其
      基礎之原因關係各自獨立，票據上權利之行使，不以其原
      因關係存在為前提，執票人行使票據上權利時，就其基礎
      之原因確係有效存在，不負舉證責任。若票據債務人以自
      己與執票人間所存抗辯之事由，對抗執票人，依票據法第
      十三條規定觀之，應由票據債務人就該抗辯事由負舉證之
      責任。」
   3、詎原確定判決認為「本件兩造間為系爭本票之直接前後手
      ，而執有該本票之被上訴人就票據基礎原因主張上訴人向
      其借款始簽交該本票，既為上訴人所否認，並抗辯從未向
      被上訴人借款，則揆諸上開說明，被上訴人自應就其與上
      訴人間有消費借貸關係存在及交付借款之積極事實，負舉
      證之責」等語，竟將舉證責任錯置，認再審原告應盡舉證
      之責，自有適用法規顯有錯誤之情。
（二）原確定判決未盡闡明義務，屬消極的不適用法規，而顯然
      於裁判有影響，亦有民事訴訟法第496 條第1 項第1 款有
      適用法規顯有錯誤之情形。
   1、按確定判決消極的不適用法規，顯然影響裁判者，自屬民
      事訴訟法第496 條第1 項第1 款所定適用法規顯有錯誤之
      範圍，應許當事人對之提起再審之訴，以貫徹憲法保障人
      民權益之本旨。最高法院60年度台再字第170 號判例，與
      上述見解未洽部分，應不予援用，此有司法院大法官釋字
      第177 號解釋文可稽。次按審判長應注意令當事人就訴訟
      關係之事實及法律為適當完全之辯論。審判長應向當事人
      發問或曉諭，令其為事實上及法律上陳述、聲明證據或為
      其他必要之聲明及陳述；其所聲明或陳述有不明瞭或不完
      足者，應令其敘明或補充之，民事訴訟法第199 條第1 、
      2 項定有明文。此乃因適用法規固屬法院之職責，惟當事
      人主張之事實，究應適用何種法律，往往影響裁判結果至
      鉅，為防止法官未經闡明、逕行適用法律而對當事人產生
      突襲性裁判，而課予法官法觀點之指摘義務，俾令法官能
      公開心證，最高法院43年度台上字第12號判例並指出「此
      為審判長（或獨任推事）因定訴訟關係之闡明權，同時並
      為其義務，故審判長對於訴訟關係未盡此項必要之處置，
      違背闡明之義務者，其訴訟程序即有重大瑕疵，而基此所
      為之判決，亦屬違背法令。」由此足見未盡闡明義務，即
      屬消極的不適用法規，而顯然於裁判有影響。
   2、本件第一審承審法院於99年9 月10日開庭時，曾當庭曉諭
      再審被告「原告應舉證證明沒有欠被告錢」等語，則原審
      若欲改變心證，認再審原告主張與再審被告間有消費借貸
      關係存在，及有效成立該消費借貸關係之積極事實，應負
      舉證責任者，則更應闡明舉證責任之分配，俾令再審原告
      再提出其他證據，以補足先前之陳述與主張，詎原確定判
      決歷次審理時，審判長均未能就此曉諭再審原告，遽而認
      定「被上訴人就上開積極事實非無舉證之可能，其卻捨此
      明顯而非無可能盡其舉證責任之證據方法，卻一味要求上
      訴人就票據直接前後手間債權不存在之對人抗辯事實為立
      證，未善盡自己舉證之責，顯屬不該」等語，而認再審原
      告就兩造間確實有消費借貸關係之陳述不完足，確已違反
      闡明義務，並顯然於裁判有影響。
（三）原確定判決認證人王成發「僅能證明被上訴人有投入資金
      於上訴人之拆除工程，至於匯入資金之原因關係，究為借
      貸亦或合夥出資並不明確，自不足為被上訴人主張借貸關
      係有利之認定」且「兩造非親非故卻無利息約定，若確存
      有355 萬元借貸關係，何能未約定利息、違約金及借貸期
      間？故所辯顯與一般社會經驗不符」等語，亦顯然違背民
      事訴訟法第222 條第3 項規定及最高法院69年台上字第77
      1 號判例意旨，並有民事訴訟法第496 條第1 項第1 款有
      適用法規顯有錯誤之情形。
   1、按法院依自由心證判斷事實之真偽，不得違背論理及經驗
      法則，民事訴訟法第222 條第3 項定有明文，暨按法院依
      調查證據之結果，雖得依自由心證，判斷事實之真偽，但
      其所為之判斷如與經驗法則不符時，即屬於法有違，最高
      法院69年台上字第771 號判例明揭斯旨。
   2、證人王成發於第一審到庭證述時係與再審原告隔離訊問，
      其證稱：「兩造間糾紛我知道，大約兩年前知道的，再新
      竹拆一個游泳池。因為原告標一個工程，被告找我去，說
      原告欠他錢做完工程就有錢」、「新竹有一個游泳池我忘
      了名字，我們就在那邊講，原告做拆除工作，開本票我不
      知道」、「債務我知道，本票我不知道，因為被告有匯款
      ，工程才能進行」。嗣被告（即本件再審原告）入庭，並
      陳述「原告本來說在新竹雙華游泳池有些廢料要賣，抵以
      前我的帳約70至100 萬元左右，我們大家都是口頭約定，
      原告說他那邊無法開工，還欠許姓商人130 萬才可以開工
      ，原告跟我說130 萬先借我，我三天還你，證人當場在」
      此經承審法官補充訊問證人王成發「（問：有無上開被告
      所述事實）有。」足見原告即本件再審被告陳述「130 萬
      先借我，我三天還你」等語時，證人王成發確實有在場聽
      聞，且就不知道的事項亦未為虛偽之陳述，堪認其證詞可
      採。復以再審被告亦陳稱：「游泳池我要開工時我已經付
      150 萬，後來被告說要投資，才把450 萬匯到業主那邊去
      ，之前我沒有欠他錢」等語，益證本件再審原告確有匯款
      之事實，則再審被告辯稱該筆款項係為合夥，自應就此有
      利於己之事實負舉證責任。從而，依照經驗及論理法則，
      堪認兩造間確有消費借貸關係存在及交付借款之事實，再
      審原告並已善盡舉證責任。
   3、至於利息、違約金及借貸期間之約定，基於契約自由原則
      ，本非必要約定事項，民法第478 條後段亦針對未定返還
      期限者，規定借用人得隨時返還，貸與人亦得定一個月以
      上之相當期限，催告返還。再審原告亦於第一審開庭時陳
      述：「我是問原告（即本件再審被告）他的錢什麼時候還
      。如果現在無法還可以慢慢還，那要寫一個憑據給我讓帳
      有依據在」、「累積三百多萬，原告說要還錢給我，就是
      還350 萬這筆，我說你沒有錢沒有關係慢慢還，有多少還
      多少，只要電話可以通，找得到人即可，有工作也可以介
      紹」等語，參以兩造本為舊識，再審原告並常介紹拆除工
      作給再審被告，是以雙方為就利息、違約金及借貸期間予
      以約定，並未與一般社會經驗相違。
   4、再審被告一再否認曾於刑事程序中承認兩造存有借貸關係
      ，惟其確實於99年6 月16日警詢時自認：「（問：你因何
      原因要開立該借據一張、本票六張予許開博及陳盈彰？）
      因我欠楊文志新臺幣340 萬元的債務，他移轉給許開博及
      陳盈彰二人，所以他們要我開立新臺幣390 萬元的借據及
      本票」等語，姑且不論實際欠款數額為何，由再審被告上
      開陳述即可認定其確實有欠再審原告錢，卻仍一再狡賴其
      未曾有任何欠款，其嗣後並以99年6 月15日遭再審原告妨
      害自由而提起刑事告訴，惟尚難以此認定系爭本票於98年
      5 月17日簽發時，亦係遭再審原告脅迫。然而原確定判決
      仍認證人王成發「僅能證明曾聽聞早造間有債權債務糾紛
      ，至於是否即屬金錢消費借貸？借貸金額若干及被上訴人
      如何匯款或交付現金等借貸關係成立之法定要件，均無從
      證明；況證人證稱被上訴人有匯款，上訴人在新竹之拆除
      游泳池才能進行，僅能證明被上訴人有投入資金於上訴人
      之拆除工程，至於匯入資金之原因關係，究為借貸亦或合
      夥出資並不明確，自不足為被上訴人主張借貸關係有利之
      認定」等語，並認再審原告「未能積極立證與再審被告間
      有系爭3 張本票所載150 萬元金錢之交付與借貸意思表示
      合致之存在」，此項邏輯推理過程，顯然有違論理及經驗
      法則，而有民事訴訟法第496 條第1 項第1 款有適用法規
      顯有錯誤之情形。
（四）綜上觀之，原確定判決逕將舉證責任倒置，卻未公開其心
      證，已屬違反闡明義務，顯然於裁判有影響，且其論斷事
      實更有悖離「論理法則」及「經驗法則」，洵有民事訴訟
      法第496 條第1 項第1 款適用法規顯有錯誤之再審情事，
      爰依法聲請再審，狀請判決原確定判決廢棄，駁回再審被
      告之上訴等語。
二、按再審之訴顯無再審理由者，得不經言詞辯論，以判決駁回
    之。民事訴訟法第502 條第2 項定有明文。又有下列各款情
    形之一者，得以再審之訴對於確定終局判決聲明不服。但當
    事人已依上訴主張其事由或知其事由而不為主張者，不在此
    限：一、適用法規顯有錯誤者。民事訴訟法第496 條第1項
    第1 款亦有明文規定。而所謂「適用法規顯有錯誤者」，係
    指確定裁判所適用之法規顯然不合於法律規定，或與司法院
    現尚有效及大法官會議之解釋，或最高法院尚有效之判例顯
    然違反者，或消極的不適用法規，顯然影響判決者而言，不
    包括認定事實錯誤、漏未審酌證據、取捨證據失當及裁判不
    備理由之情形在內，司法院大法官釋字第177 號解釋、最高
    法院60年台再字第170 號判例、63年台上字第880 號判例、
    69 年 台再字第131 號判決、80年台上字第1326號判決參照
    。又按解釋意思表示原屬事實審法院之職權，事實審法院解
    釋意思表示，縱有不當，亦不生適用法規顯有錯誤問題，最
    高法院64年台再字第140 號判例可考。
三、經查：
（一）本件兩造間確認債權不存在事件，前經本院板橋簡易庭以
      99年度板簡字第1403號駁回再審被告之請求，再審被告提
      起上訴，本院合議庭以99年度簡上字第305 號判決再審被
      告請求有理由，確認兩造間之本票債權不存在確定，再審
      原告於100 年4 月28日具狀提起再審，請求廢棄本院99年
      度簡上字第305 號確定判決，並駁回再審被告之上訴等語
      ，業經本院職權調閱核對無訛，合先敘明。
（二）再審原告主張票據債務人應就其抗辯事由負舉證責任，詎
      原確定判決竟將舉證責任錯置，認屬票據執票人之再審原
      告應盡舉證責任，此情顯有適用法規顯有錯誤云云。然查
      ：
   1、再審原告與再審被告就系爭本票為直接前後手之關係，按
      票據法第13條規定之反面解釋，票據債務人自非不得以自
      己與執票人間所存之抗辯事由對抗執票人，而本件再審被
      告就簽發票據之原因係以遭強暴脅迫等情置辯，原確定判
      決斟酌兩造全辯論意旨及調查證據後之結果，於判決事實
      欄伍乙實體方面第二項下，認為基於舉證責任分配風險調
      整原則，於當事人間所爭執事項不明，且無法藉兩造所提
      出之事證認定事實存否時，而一方當事人明顯容易提出證
      明卻不為立證之情形下，當負有客觀舉證責任不提出證明
      之不利益。原確定判決因認再審原告對於其與再審被告間
      有消費借貸關係存在，及有效成立消費借貸關係之積極事
      實，應負舉證責任，此係屬原審法院認定事實、取捨證據
      之職權範圍，參酌前開判例所示，此乃原審法院基於其事
      實審法院職權之正當行使，並無舉證責任錯置之情節，其
      所憑之理由及論斷過程，尚無適用法規錯誤之情事。
   2、原確定判決認再審原告就有利於己之積極事實，應負舉證
      證明之責任，而再審原告未依法盡舉證之責，因而駁回再
      審原告之請求，並於判決理由中詳予說明，並無舉證責任
      錯置之情事，其認事用法亦無任何違法或不當，自無適用
      法規顯有錯誤之情形。
（三）再審原告指第一審法官曾於99年9 月10日開庭時，曾當庭
      曉諭再審被告「原告應舉證證明沒有欠被告錢」等語，嗣
      如欲改變心證，認再審原告應負舉證責任者，應闡明舉證
      責任之分配，令再審原告提出其他證據以補足陳述與主張
      ，詎原確定判決歷次審理時，審判長均未能就此曉諭再審
      原告，自屬違背法令云云。然查：
   1、第一審法官固曾於言詞辯論期日表示「原告應舉證證明沒
      有欠被告錢」等語，然其意見並不影響上訴審法官就系爭
      事實之認定，況觀諸原審審理過程中，承審法官一再詢問
      「開票原因為何？」、「是否持有上開本票？如何持有，
      票據原因關係為何？」，且觀之原審整理之「兩造爭執之
      要旨」，兩造爭執之重點即在於雙方債務關係存否（參本
      院99年度簡上字第305 號卷第24頁及38頁），又再審原告
      於原審程序中均以律師為訴訟代理人，為精通法律之人，
      對於訴訟上之舉證責任，當屬知之甚稔，則如對系爭債務
      關係有所主張，當不致因第一審為上揭之開示，而於第二
      審法官一再詢及票據原因關係時，仍放棄於第二審程序再
      為有利於己之主張或舉證。再者，民事訴訟法第277 條前
      段規定「當事人主張以利於己之事實者，就其事實有舉證
      之責任」，法官之闡明義務並不解免訴訟當事人就有其利
      事實之舉證責任，作為當事人之一造，消極地拒絕提出有
      利於己之證據，而受不利益之判決，此乃法律規定之當然
      結果，原審就系爭票據法律關係已盡闡明義務，再審原告
      以自己未盡舉證責任，而指摘原審未盡闡明義務，聲請本
      件再審，自屬無據。
   2、綜上，再審原告未於訴訟程序中適時提出有利於己之事證
      ，嗣再以原審未盡闡明義務，主張原確定判決有適用法規
      顯有錯誤情形云云，洵非可採。
（四）再審原告指摘原確定判決認為證人王成發之證詞不足證明
      借貸關係存在，又以兩造未約定利息、違約金、借貸期間
      等情，顯與一般社會經驗不符，顯然違背論理及經驗法則
      ，屬於法有違云云。然查：
   1、就再審原告所指關於證人王成發證述及認定借貸關係存否
      違法部分，原確定判決業於判決第6 頁第(二)點以下，詳述
      其證言不可採及判斷之理由，再審原告此部分指摘違法，
      當純係就原確定判決之證據取捨與事實認定為爭執，自無
      涉何法律見解之歧異；況按解釋意思表示原屬事實審法院
      之職權，事實審法院解釋意思表示，縱有不當，亦不生適
      用法規顯有錯誤問題，有最高法院上開判例可資參照。職
      此，原審既經調查事實並為說明，認定證人王成發之證詞
      仍不足證明兩造間有無金錢消費借貸關係，亦或借貸金額
      若干以及兩造如何匯款或交付現金等成立消費借貸關係之
      要件，又借貸雙方未約定利息、違約金、借貸期間，與一
      般社會經驗不符等情，認定兩造不具備消費借貸關係，並
      無裁判違背論理及經驗法則情事，原審就證人之證言可採
      與否，已於判決理由中說明其取捨，凡此均屬原審證據取
      捨之問題，依上開最高法院判例及判決決意旨，尚與適用
      法規顯有錯誤之情形有間。原確定判決於調查證據後為事
      實之認定，並依其所確定之事實而為法律上之判斷，核無
      違背之處。
   2、再審原告指摘原確定判決顯然違背論理及經驗法則，判決
      於法有違云云，亦無可採。
（五）綜上所述，再審原告指摘原確定判決有適用法規錯誤云云
      ，為無足採，其再審之訴，顯無理由，爰不經言詞辯論，
      以判決駁回之。
四、結論：本件再審之聲請為顯無理由，依民事訴訟法第502 條
    第2 項、第78條，判決如主文。
中    華    民    國   100   年     5     月    11    日
                  民事第三庭  審判長法  官  陳財旺
                                    法  官  陳映如
                                    法  官  林錫凱
以上正本證明與原本無異
本判決不得提起上訴
中    華    民    國   100   年     5     月    11    日
                                    書記官  羅麗娟